【裁判字號】    95,訴,220
【裁判日期】    951031
【裁判案由】    塗銷抵押權設定登記
【裁判全文】
臺灣宜蘭地方法院民事判決               95年度訴字第220號
原      告  丙○○
訴訟代理人  洪維煌律師
被      告  甲○○
上列當事人間請求塗銷抵押權設定登記事件，本院於民國95年10
月24日言詞辯論終結，判決如下：
    主      文
原告之訴駁回。
訴訟費用由原告負擔。
    事實及理由
一、原告起訴主張之意旨：
  (一)訴外人鄧台生係經營酒店，原告曾至該店消費因而認識，原
    告有一友人陳輝煌亦曾與原告同往該店飲酒，進而認識訴外
    人鄧台生，嗣後鄧台生即與陳輝煌有長期之金錢借貸往來，
    唯與原告無關。直至民國94年1 月間，鄧台生邀原告至其酒
    店，稱因與陳輝煌間有糾紛，欲託原告居中解決，原告不疑
    ，即受邀前往，詎一到該店立遭鄧台生控制行動自由，宣稱
    因原告之朋友陳輝煌有欠伊乙筆債務，陳輝煌開立欲供清償
    所用票據業已退票，欲請原告幫忙償還，原告表明債務與原
    告無關，詎鄧台生仍強迫原告於退票之票後背書，再強迫原
    告配合將名下所有位於宜蘭縣三星鄉○○段破布烏小段277-
    40地號、所有權持分權利8分之1土地與原告所有位於宜蘭縣
    三星鄉○○段破布烏小段277-35地號、所有權持分權利萬分
    之5229之土地各設立抵押權予伊，因原告受其行動限制，又
    不懂法律，以致交出權狀受迫辦理抵押設定，與簽立其它之
    文書，唯事後方知上開土地持分權利係於94年2月1日各設定
    登記存續期間為94年1月31日至95年1月30日、權利價值各為
    最高限額新台幣（下同）80萬元之抵押權予被告甲○○。唯
    原告根本不識該人，亦與此人無任何債權債務關係。
  (二)按最高限額抵押契約定有存續期間者，其訂約之目的顯在擔
    保存續期間內所發生之債權，亦即凡在存續期間內所發生之
    債權皆為抵押權效力所及；且最高限額抵押權所擔保者，以
    將來不特定之債權為常；其並就當事人間之基礎關係所生之
    現在債權，或其他已存在之特定債權為擔保者，雖無不可，
    惟須當事人就此項特約擔保有所約定始可，此迭經最高法院
    判決闡明在案。本件系爭土地所設定之最高限額抵押權存續
    期間，依地政事務所收案所附抵押權設定契約書之記載為94
    年1月31日至95年1月30日，業已到期，且依抵押權設定契約
    書並無債權債務之特別約定，兩造之間於上開抵押權設定存
    續期間內並無債權債務關係存在，基於抵押權之從屬性，主
    債權既不存在，從屬權利亦不存在，故原告爰依民法第 767
    條所有權人之規定，訴請被告應塗銷抵押權登記。
  (三)且被告自承係受僱予鄧台生所經營之酒店擔任會計乙職，僅
    為受僱人身份，是否有大量閒置資金足以長期貸予他人，甚
    至是否有伊所稱借予陳輝煌二百餘萬元乙事，委令人疑。被
    告於訴訟中先稱是陳輝煌先向鄧台生借，鄧台生再向被告借
    款，然於嗣後所呈答辯狀卻改稱係將借款出借予陳輝煌所經
    營之發達開發有限公司（下稱發達公司），其前後供述顯有
    矛盾難合之處。又原告僅承認認識陳輝煌，但否認有為陳輝
    煌之借貸債務擔任保證人或借貸票據之背書人，如依被告所
    陳借貸債務係存在於被告與發達公司之間，然原告與該公司
    並無關係，衡於常情委無為其作保與出任借貸票據背書人之
    可能，被告上開所陳，殊難值信。另本件最高限額抵押權辦
    理之代書亦證稱不認識兩造，當時僅辦理最高限額抵押權登
    記作業，至於兩造債權債權部份未於其事務所內核算，伊皆
    未經手，亦無債權債務之證明資料。嗣鈞院再向被告確認於
    最高限額抵押權辦理登記後至今，被告與原告之間有無再發
    生債權債務之情，經被告當庭確認無債權債務關係，即明本
    件最高限額抵押權辦理登記當時兩造確無以舊債務納入最高
    限額擔保範圍內之合意，且又無新債權債務之發生，則本件
    最高限額抵押權於到期後，其擔保之主債權確實不存在，已
    堪明確。
  (四)再者，被告所呈之匯款申請書，據匯款書類形式以觀，似為
    鄧台生與發達公司間之資金往來，其性質為何，原告不清楚
    。至於四紙票據，係於退票後，鄧台生約原告至其酒店，然
    卻限制原告行動自由，強逼原告於上開四張退票票據背面背
    書，再於當場逼迫原告書立被證二之同意書，同意將名下之
    不動產過戶予被告，隨後方由鄧台生派遣酒店人員強押原告
    取權狀配合被告辦理最高限額抵押權之登記，當時係因臨時
    被逼辦理，無法委由認識之代書處理，方由被告在地政事務
    所外臨時選乙代書事務所匆促處理，現場僅由被告向代書說
    明僅辦最高限額抵押權登記，被告即催促代書立予處理，即
    行離去，當時除兩造在場之外，尚有鄧台生所派遣之酒店人
    員隨行，此為鄧台生所不否認。再參酌被告所呈之同意書，
    僅因四張支票共計132 萬元，即強令原告須讓出高價值不動
    產，又再逼令辦理最高限額抵押登記，衡於常情，被告辯稱
    於過程之中無強暴、脅迫之情，委難值信。
  (五)為此聲明請求：
  1.被告應將原告所有位於宜蘭縣三星鄉○○段破布烏小段277-
    40地號、所有權持分權利8分之1土地，於94年2月1日登記、
    存續期間為94年1月31日至95年1月30日、權利價值為最高限
    額80萬元之抵押權予以塗銷。
  2.被告應將原告所有位於宜蘭縣三星鄉○○段破布烏小段277-
    35地號、所有權持分權利萬分之5229土地，於94年2月1日登
    記、存續期間為94年1月31日至95年1月30日、權利價值為最
    高限額80萬元之抵押權予以塗銷。
二、被告答辯之意旨：
  (一)訴外人陳輝煌為發達開發有限公司之負責人，因公司資金週
    轉問題，騎即以發達公司之名義，陸續於93年9 月至12月間
    ，分別向被告之友人鄧台生及被告借貸九筆款項，金額共計
    為2,538,500 元，被告與鄧台生應允後，即依約陸續將上開
    金額匯款予陳輝煌，陳輝煌並簽發發票人為發達公司，發票
    日分別為94年1月3日、12、20、27日，金額共計132 萬元之
    遠期支票四紙，再由原告背書後（按原告除在上開四紙支票
    背面背書外，更簽立願替陳輝煌背書以及願將伊所有之土地
    讓與被告之同意書），作為上開部分借款之擔保。詎被告到
    期提示，竟不獲兌現，此時被告又遍尋不著陳輝煌，無奈下
    只得依法向原告行使追索權。原告乃委請代書將伊名下所有
    之二筆土地設定最高限額抵押權各80萬元予被告。
  (二)本件原告既主張被告之友人鄧台生以控制行動自由之方式，
    脅迫原告在四紙支票之背面背書，再持上開支票脅迫伊，將
    伊所有之土地設定最高限額抵押權予被告一情，自應由原告
    負舉證責任。況且辦理抵押權設定登記事項係由原告自行委
    任之代書辦理，如原告當時係遭鄧某脅迫，自應由鄧台生或
    被告委請代書辦理，何況辦理登記當天即94年2月1日鄧台生
    並未陪同辦理登記，自無脅迫原告之可能。又原告既已在上
    開支票背面背書，依法應負背書人責任，被告執有上開支票
    ，向原告行使追索權，再經由原告所委任之代書辦理最高限
    額抵押權登記，乃權利之正當行使，何來脅迫之有。且原告
    指稱於94年1 月間受鄧台生脅迫始在上開四紙支票背書之事
    ，不論是否屬實，撤銷權已因除斥期間之經過而消滅。從而
    原告主張受脅迫而行使撤銷權，並無理由。
  (三)又所謂最高限額抵押契約，係指所有人提供抵押物，與債務
    人訂立在一定金額之限度內，擔保現在已發生及將來可能發
    生之債權之抵押權設定契約；是縱有存續期間之約定，亦不
    因期間屆滿而消滅，故存續期間之約定與登記，在法律上原
    不具任何意義，從而存續期間前所生之債權，亦在擔保債權
    之範圍內，自不待言。本件原告對被告負有130 萬元之債務
    ，已見前述，故被告為擔保該130 萬元之債務能受清償，則
    由原告提供伊所有之二筆土地設定最高限額抵押權予被告，
    作為設定當時已發生之債務即130 萬元之擔保，故上開債務
    發生期間雖在系爭最高限額抵押權存續期間之前，然仍當然
    為抵押權之範圍所及（試問如最高限額抵押權之範圍不包括
    存續期間前所發生之債務，則存續期間發生前之債務既不能
    保證受償時，怎會再貸款與抵押人）。又系爭最高限額抵押
    權之設定契約書上已就權利範圍之部分，約明債權範圍為債
    權全部；債務範圍為債務全部，亦即系爭最高限額抵押權所
    擔保之範圍包括債權債務之全部。從而原告以系爭最高限額
    抵押權存續期間內並無債權債務關係之存在，主張基於抵押
    權之從屬性訴請塗銷登記，於法自屬無據。
  (四)爰答辯聲明：請求駁回原告之訴。
三、兩造不爭執之事實：
    坐落宜蘭縣三星鄉○○段破布烏小段277- 40地號、面積205
    0平方公尺、應有部分8分之1土地，暨同地段277-35 地號、
    面積3442平方公尺、應有部分萬分之5229等兩筆土地，係屬
    原告所有，然於94年2月1日分別經被告以其為權利人暨以原
    告為債務人，設定存續期間均為94年1月31日至95年1月30日
    止、權利價值各為80萬元之最高限額抵押權等情，已據原告
    提出土地登記第二類謄本、土地登記申請書、抵押權設定契
    約書等件為證，且有宜蘭縣羅東地政事務所以95年8月3日羅
    地一（17）字第0950007655號函檢送之抵押權設定登記資料
    在卷足憑（參卷宗第8-10頁、第22-33 頁），復為兩造所不
    爭執，堪信為實在。
四、本件之爭點及法院之判斷：
    然原告主張上揭抵押權所擔保之債權並不存在乙情，業為被
    告所否認，經依民事訴訟法第268條之1第2 項規定，與兩造
    整理本件爭點為：原告所有系爭兩筆土地為被告所設定抵押
    權之抵押債權是否存在？（見卷第39-40 頁）茲就此判斷如
    下：
  (一)經查，被告抗辯系爭抵押債權係原告為擔保訴外人陳輝煌向
    被告借款所為之保證債務乙事，業已提出已匯款予訴外人陳
    輝煌所指定之發達公司之匯款申請書8 紙，及由訴外人陳輝
    煌所交付均以發達開發有限公司為發票人，原告為背書人，
    票據號碼為HT0000000、HS0000000、HT0000000、HT0000000
    ，金額分別為424,000 元、309,000元、515,000元、72,000
    元，到期日為94年1月3日、同年1月12日、1月20日、1 月27
    日之票據暨退票理由單各四份為證，及載明：「茲因替陳輝
    煌背書支票4張：支票號碼000000000H0000000、000000000H
    0000000、HS044946、HT0000000共計壹佰參拾貳萬元正願以
    私人之不動產田地過戶給甲○○小姐以此立據。丙○○立」
    之同意書乙份為其佐證（見卷第42-45、72-80、81頁）。原
    告雖不否認上揭票據之背書及同意書之簽名均為其所親為，
    惟抗辯係受訴外人鄧台生之脅迫而為票據背書、簽立同意書
    暨辦理抵押權登記為等語。然查，原告對於其係受他人脅迫
    而為票據背書、簽立同意書及辦理抵押權設定登記等節，並
    未提出任何事證為佐；且依證人鄧台生所述：「當時是原告
    跟陳輝煌一起來借錢，有時向我借，有時向被告借，其中有
    一次陳輝煌又來借錢，但經我查詢結果發現他的資金已經有
    問題，所以我就要求原告在支票上面背書，時間大概是94年
    1 、2 月份左右。設定抵押權是原告來拜託我，因為原告在
    別的店欠人家十幾萬元付不出來，所以他來拜託我幫他還這
    筆錢，這筆錢應該是酒帳，我當天答應幫他還這筆錢，但也
    要求原告要對陳輝煌所欠的錢負責，原告答應，當時原告是
    說他會分次還這筆錢，當時原告也寫了協議書，並且說他在
    羅東有土地，他會把土地拿出來處理，等錢還了就撤銷土地
    抵押權，我就要求原告和被告一起去辦一辦。」「（問：為
    什麼原告要在支票上面背書？）因為陳輝煌是原告帶來認識
    的朋友，所以原告說陳輝煌的借錢他會負責。」「（問：為
    何以被告抵押權人？）因為當時是被告借錢。」「（問：你
    後來有無幫原告清償十幾萬元的酒債？）有。並且有拿回原
    告開給那一家的票據及退票理由單。（被告當庭提出票據及
    退票理由單）」「（問：原告到酒店拜託你處理酒帳時，你
    是否有脅迫他要對陳輝煌的債務作負責？）當時我是跟原告
    說陳輝煌從小跟他一起長大，要找出陳輝煌，當時我的口氣
    並沒有不好，原告也常常跟我三千五千拿過錢。」「（問：
    是何人提出要由原告提供土地設定抵押？）是原告說他有土
    地，所以我才要他把土地拿出來設定抵押。」「是在借錢時
    就背書，開立票據的時間通常在發票日之前，所以背書也是
    在此以前。」等語，並提出記載「本人丙○○因欠甲○○小
    姐壹佰參拾萬元，於九十五年八月三十日還捌拾萬元，尾款
    於九十六年三月三十一日還五十萬元，…」等字之協議書一
    份供參（見卷第54-58、63 頁）；另本件為兩造辦理系爭抵
    押權登記之代書即證人乙○○則在庭證稱：「我從事代書業
    務，與原告、被告二人完全不認識，因為我的事務所在地政
    事務所附近，當日他們二人就直接走進我的事務所要我辦理
    設定抵押權登記，當天他們將要辦理設定的所有資料就帶來
    ，並交給我，被告跟我說我辦妥後，所有的資料，包括他們
    當天提供給我的資料以及辦妥後的抵押權設定契約書、他項
    權利證明書、土地謄本就分別寄還給兩造。後來原告的印章
    及土地權狀我們通知他自行來領取，被告的所有資料則寄給
    她。」「（問：當天他們提供的資料有那些？）有土地權狀
    、兩造的印章，及二造的身分證，當天他們就將相關資料交
    給我，他們的提供的證件也齊全，所以當天就幫他們辦理。
    」「（問：當時土地所有人有無跟你表示係遭脅迫？）沒有
    。」「我印象中好像是那女的說，因為二個人有債務關係，
    要設定抵押權。」「只有二個人進來，我們的事務所可以看
    到外面，但我並沒有去注意還有沒有其他的人在外面等。」
    等語（卷宗第49-51 頁）。是依上揭兩位證人所為之陳述，
    要足證明原告與被告間確實存在保證債務關係，原告為擔保
    訴外人陳輝煌對被告積欠之借款或票據債務，自願於票據上
    背書為保證，暨簽立同意書、協議書表示對陳輝煌所負債務
    負責清償，且提供設定登記所需證明文件，親自偕同被告至
    證人乙○○之代書事務所辦理抵押權設定登記手續，於代書
    事務所時亦未見原告有掙扎或受脅迫之外觀行為，甚且於辦
    妥登記後親自至代書事務所領回相關文件。從而原告主張其
    係受脅迫而為票據背書並書立同意書，及辦理系爭抵押權登
    記之事實，均難為採憑。被告辯稱系爭抵押權所擔保之抵押
    債權，即為原告為擔保訴外人陳輝煌向被告借款之保證債權
    乙節，則屬有據。
  (二)按最高限額抵押契約，係指所有人提供抵押物，與債權人訂
    立在一定金額之限度內，擔保現在已發生及將來可能發生之
    債權之抵押權設定契約。此種抵押權所擔保之債權，除訂約
    時已發生之債權外，即將來發生之債權，在約定限額之範圍
    內，亦為抵押權效力所及（最高法院66年台上字第1097號判
    例）。又按不動產物權依法律行為而取得者非經登記不生效
    力，而抵押權所擔保之債權，其種類及範圍，屬於抵押權之
    內容，依法應經登記，始生物權之效力，且如因內容過於冗
    長，登記簿所列各欄篇幅不能容納記載，可以附件記載，作
    為登記簿之一部分，因此關於最高限額抵押權所擔保之債權
    ，雖未記載於土地登記簿，然於聲請登記時提出之最高限額
    抵押權設定契約書，有該項債權之記載者，此契約書既作為
    登記簿之附件，亦為抵押權效力所及（最高法院84年台上字
    第1967號判例、76年度第6 次民事庭會議決議意旨參照）。
    惟倘抵押權設定契約書亦無約定最高限額抵押權擔保範圍者
    ，其擔保之對象，則僅為將來應發生之債權，則：1.借款及
    清償日期均在抵押權存續期間前之債權，非最高限額抵押權
    效力之所及。2.借款日期在抵押權存續期間前，清償日期在
    抵押權存續期間內之債權，為最高限額抵押權效力之所及。
    3.借款日期在抵押權存續期間內，清償日期在抵押權存續期
      間屆滿後之債權，亦為最高限額抵押權效力之所及（司法
      院第一廳73年5月1日（73）廳民一字第0366號函研究意見
      可資參照）。基此，系爭兩筆土地之最高限額抵押權存續
      期間均為94年1月31日至95年1月30日，又細鐸前揭兩造所
      立之系爭抵押權設定契約書及土地登記謄本，並無約定最
      高限額抵押權擔保範圍，從而依據上開意旨所示，本件抵
      押權所擔保之對象應為借款日期在抵押權存續期間前、清
      償日期在抵押權存續期間內之債權，或借款日期在抵押權
      存續期間內、清償日期在抵押權存續期間屆滿後之債權。
  (三)是查，原告因擔保訴外人陳輝煌對被告之借款保證人，故對
    被告負有一保證暨借款債務之事實，業於前述認定，又依被
    告所述，訴外人陳輝煌所為借款之清償日期固為上揭四紙票
    據之發票日，均在該抵押權存續始期之前，然原告於設定抵
    押權當日，業已另立協議書表示：「本人丙○○因欠甲○○
    小姐壹佰參拾萬元，於九十五年八月三十日還捌拾萬元，尾
    款於九十六年三月三十一日還五十萬元…」等語，有前開協
    議書可憑，雙方並因而前往代書事務所委託代書辦理抵押權
    設定登記，由此可認兩造因將上述保證債務中之130 萬元部
    分，延長原告清償之期限至95年8月30日還款80 萬元，尾款
    50 萬元則於96年3月31日清償，作為抵押權擔保之債權，故
    就此130 萬元部分，自屬系爭抵押權擔保之範圍。且最高限
    額抵押權所擔保之債權本具有不特定性，最高限額抵押權於
    設定時通常並無債權發生，故設定抵押權後，是否會發生擔
    保之債權及發生債權之額度為何，對於抵押人在訂立抵押權
    設定契約時本具有某種程度之不可預測性，此即最高限額抵
    押權與一般抵押權不同之特質，苟債務之發生非純係偶發性
    之債務而使抵押人或債務人過度負擔無法預測之危險，未能
    遽以抵押權設定契約未標明債務關係之法律定性，即謂全無
    範圍之限定，而本件最高限額抵押權所擔保債權既有一定之
    法律關係可資從屬（如前開保證契約債務），即仍有其基礎
    法律關係存在，不致使抵押權人負擔不可預期之債務。故本
    件兩造既係為擔保原告就訴外人陳輝煌對被告所負債務之保
    證債權，而於原告書立協議書及同意書後，前往代書事務所
    委託辦理抵押權設定登記，則該抵押權所擔保之債權內容可
    屬明確，非具有不可預測性，難謂與抵押權之從屬性有違，
    亦不因代書將該抵押權設定為「最高限額抵押權」，即否認
    該項抵押債權存在。
  (四)又最高限額抵押權所擔保之債權如未達所設定之最高限額，
    亦僅債權人不得就未發生之債權部分實行抵押權而已，非謂
    抵押人得於抵押權債權結算前享有請求塗銷抵押權設定登記
    之權利。本件系爭抵押權之存續期間固已屆滿，然被告既有
    抵押債權130萬元存在，且原告除未能就其中已於95年8月30
    日已屆清償期之80萬元債務證明已為清償外，另其餘50萬元
    債務亦已因被告同意延長清償期而尚未屆清償期，從而系爭
    最高限額抵押權自屬未屆確定期日。是以原告主張兩造間無
    抵押債權之存在，且系爭最高限額抵押權所欲擔保存續期間
    內已確定無抵押債權云云，自不可採。
五、綜上所述，原告所有系爭三星段破布烏小段277-40、277-35
    地號等兩筆土地為被告所設定之最高限額抵押權，因係擔保
    原告就訴外人陳輝煌對被告所負借款債務之保證債務130 萬
    元，且原告基於保證關係所負之債務，既因被告同意延長清
    償期而未屆至，系爭最高限額抵押權自屬未屆確定期日，從
    而原告依民法第767 條規定，請求被告應將系爭土地所設定
    之抵押權登記予以塗銷，洵非有理，應予駁回。
六、本件為判決基礎之事證已臻明確，兩造其餘攻擊防禦方法及
    證據，核與判決結果不生影響，不一一論究，附此敘明。
七、裁判費負擔之依據：依民事訴訟法第78條。
中    華    民    國    95    年    10    月    31    日
                  臺灣宜蘭地方法院民事庭
                      法  官  邱景芬
正本與原本無異。
如不服本判決應於判決送達後20日內提出上訴狀（須附繕本）。
中    華    民    國    95    年    11    月    1     日
                      書記官  邱美龍


司法院資訊處製作；財團法人民間司法改革基金會備份。
